---
title: "Práctica de campo 1. Localicemos hormigueros<small><br>Biogeografía (GEO-131)<br>Universidad Autónoma de Santo Domingo (UASD)<br>Semestre 2025-01</small>"
author: "El Tali, Arlen Marmolejo<br>"
date: "`r format(Sys.Date(), '%Y-%m-%d')`"
output:
  # bookdown::github_document2:
  #   number_sections: false
  #   fig_caption: yes
  bookdown::html_document2:
    number_sections: false
    code_folding: show
    fig_caption: yes
    md_extensions: "-fancy_lists"
    toc: true
    toc_depth: 3
editor_options:
  chunk_output_type: console
always_allow_html: true
# bibliography: references.bib
---

```{r setup, include=FALSE}
knitr::opts_chunk$set(
  echo = TRUE,
  warning = FALSE,
  message = FALSE,
  out.width = '100%',
  fig.retina = 4)
```

```{r, include=F}
output_format <- knitr::opts_knit$get("rmarkdown.pandoc.to")
repo_url <- system("git config --get remote.origin.url", intern = TRUE)
repo_name <- sub(".git$", "", basename(repo_url))
org_name <- basename(dirname(repo_url))
rmd_filename <- tools::file_path_sans_ext(basename(knitr::current_input()))
github_pages_url <- paste0("https://", org_name, ".github.io/", repo_name, "/", rmd_filename, ".html")
```

```{r, results='asis', echo=F}
if (grepl('gfm', output_format)) {
  cat('Versión HTML (quizá más legible), [aquí](', github_pages_url, ')\n', sep = '')
} else if (output_format == 'latex') {
  cat('Versión HTML (quizá más legible), [aquí](', github_pages_url, ')\n', sep = '')
}
```


## Objetivo

Realizar un mapeo preciso de los hormigueros ubicados en el play de la UASD, identificando las especies en tiempo real y explorando posibles patrones de distribución espacial.

## Lugar de encuentro

Partiremos desde el aula FC-203 a las 4:00 pm. La realización de la práctica dependerá del tiempo atmosférico; si llueve, debemos suspenderla, porque las hormigas se nos esconderán.

## Descripción de la actividad

Durante esta práctica realizaremos un **barrido simultáneo del área**, marcando todos los nidos de hormigas visibles con banderas numeradas. Posteriormente, se usarán equipos GNSS de alta precisión para registrar las coordenadas de cada nido. Luego, se procederá a la identificación en campo de las especies observadas en cada nido.

Esta metodología nos permitirá explorar preguntas ecológicas relacionadas con:

- **Distribución espacial** de los hormigueros
- **Patrones de vecindad**
- **Distancias entre nidos**
- **Dominancia o coexistencia de especies**

## Protocolo de muestreo

Existen muchos protocolos de muestreo de hormigas. Investiga sobre el protocolo ALL. Sin embargo, en esta ocasión, nos centraremos en nidos, así que improvisaremos un poco, dado que son pocos los protocolos existentes para esta tarea.

1. **Marcado de nidos**

   - Cada persona participa en el barrido del área, cuidando de no dañar nidos existentes.
   - Se marcan los nidos con banderas rojas (flagging).
   - Si hay dos entradas separadas por menos de **0.5 a 1 metro**, se considerarán que ambas pertenecen al mismo nido, por lo que una de las dos debe ser ignorada.

2. **Registro de coordenadas**

   - Se recorre el área con un receptor GNSS preciso.  
   - Se registra la posición exacta de cada bandera, foto incluida.
   - Si es posible, se realiza un vuelo de dron justo antes de retirar las banderas.

3. **Identificación en campo**

   - Las banderas permanecen en su lugar hasta que todas las coordenadas estén registradas, para evitar confusión y/o doble contabilidad.
   - Luego, se colectan ejemplares de cada nido para identificar su especie (con 2 individuos es suficiente). Tras colectar el ejemplar, existen dos opciones:
     - Colectar en vial separado (no mezclar ejemplares de nidos distintos), anotando el número de la bandera en el papel vegetal.
     - Llevar a la mesa para identificación.
   - Se realiza la identificación en una mesa de trabajo portátil, con lupa y luz.  
   - Los resultados se anotan en papel o en el [formulario de Google](https://forms.gle/6qZsEv4ipuLbgCjY8), lo cual incluye:
     - Número de la bandera (obligatorio).
     - Nombre de la especie (obligatorio).
     - Observaciones (opcional).

## Materiales necesarios

| Material | Responsable | Observaciones |
|---------|-------------|----------------|
| Mesa plegable | Docente | ✓ Disponible |
| Lupa con luz + Powerbank | Docente | ✓ Disponible |
| GNSS preciso | Docente | ✓ Disponible |
| Banderas rojas (flagging) numeradas | Docente | ✓ A numerar del 1 al 200 |
| Papel vegetal | Docente | ✓ Disponible |
| Sharpies | Opcional | Útiles para anotaciones |
| Alcohol isopropílico | Docente | Se utilizará para conservación |
| Pinzas, goteros, flujo director, cajas petri, viales, pinceles | Docente (+ voluntarios) | Se aceptan más si tienes |

## Notas adicionales

- Se dará prioridad a la **identificación en sitio**, evitando llevar muestras al laboratorio.  
- Si tienes materiales adicionales que consideres útiles, tráelos.
- No se solicitó previamente a los estudiantes que llevaran insumos, ya que la actividad fue definida recientemente. Sin embargo, con mayor planificación, se podría lograr una mejor distribución de tareas.

